最高法院刑事判決　　　　　　九十四年度台上字第五四三三號
　　上　訴　人　甲○○
　　　　　　　　　　　　之1
上列上訴人因偽造文書案件，不服台灣高等法院中華民國九十四
年七月五日第二審更審判決（九十四年度重上更(四)字第五０號，
起訴案號：台灣士林地方法院檢察署八十三年度偵字第六五七三
、一０六五五號），提起上訴，本院判決如下：
    主  文
原判決關於甲○○部分撤銷，發回台灣高等法院。
    理  由
本件原判決關於上訴人甲○○部分，撤銷第一審之科刑判決，改
判仍論處甲○○共同行使公務員明知為不實之事項，而登載於職
務上所掌之公文書，足以生損害於公眾及他人，處有期徒刑參年
肆月，減為有期徒刑壹年捌月，再減為有期徒刑拾月；又共同行
使公務員明知為不實之事項，而登載於職務上所掌之公文書，足
以生損害於公眾及他人，處有期徒刑參年，減為有期徒刑壹年陸
月；並定應執行有期徒刑貳年。固非無見。
惟查：(一)原判決於事實欄認定：「甲○○、廖湘傑、廖日興三人
基於共同之犯意，廖湘傑安排廖日興於民國七十六年十一月十七
日先將戶籍由原雲林縣虎尾鎮東屯里一鄰大屯八號遷移至廖湘傑
之台北縣淡水鎮○○路二巷五號之一之戶籍內；再由甲○○將淡
水鎮公所印製空白制式之台灣省台北縣私有耕地租約填寫『出租
人張良雄、承租人廖日興，租賃土地淡水鎮○○○段下田寮小段
五地號田地目，租率百分之三七點五，租額五三三台斤稻穀，租
賃期間自七十六年十一月二十三日起至八十二年十一月二十三日
止共訂六年』，並偽簽張良雄簽名及加蓋廖湘傑、廖日興所提供
由不詳姓名者偽刻張良雄印章之印文，完成偽造不實之張良雄與
廖日興間之私有耕地租約私文書（如原判決附表一編號一所示）
，足以生損害於張良雄」；然原判決附表一係記載：「偽造之張
良雄印章一枚（未扣案）」，並非偽造之張良雄與廖日興間之私
有耕地租約私文書，原判決有事實矛盾之違法。又所稱：「廖湘
傑、廖日興所提供，由不詳姓名者偽刻張良雄印章之印文」，究
係偽造印章？或偽造印文？原判決未明確認定，致此部分之事實
尚欠明確，本院無從為適用法則當否之判斷，原判決於理由欄說
明：「附表二編號五之林存卿名義之自耕能力證明書上之林存卿
等字係甲○○塗改」（原判決正本第七頁）；惟原判決附表二並
無林存卿名義之自耕能力證明書，亦有事實與理由矛盾之違法。
(二)原判決於理由欄謂：「甲○○，依法本負有實質審查申請人事
實上之職業，並實地勘察現耕農地使用狀況之義務。廖日興於申
請時又在實力耕地耕作，自不符合准予核發自耕能力證明書之要
件，甲○○明知此事實，為不實之審查，並製作核發不實之私有
耕地租約證明書，又於核發自耕能力證明書簽辦單擬辦欄上記載
：『經審查屬實請鈞長准予發給證明』，則甲○○自與廖湘傑、
廖日興等人有所勾結」；然廖日興若於申請自耕能力證明時確曾
「實力實地耕作」，又依卷內資料，其戶口名簿謄本上又記載職
業為「自耕農」，何以不符合准予核發自耕能力證明書之要件？
原判決未說明論斷之理由，有理由不備之違法。(三)原判決於事實
欄認定：「甲○○、廖湘傑、林存卿三人基於共同之犯意，林存
卿於七十八年七月八日先將戶籍由原台北市○○區○○街二四一
巷十二號三樓遷入廖湘傑姻親黎秀枝台北縣淡水鎮中興里大田寮
六二巷十號之二戶籍內，廖湘傑未經廖日興之同意，擅以廖日興
前開辦理農地所有權移轉登記時所留存其處之印章，偽造廖日興
之簽名及盜蓋印文，完成偽造廖日興名義之農地承受人自耕能力
證明書申請書（如附表三編號一所示）及前附表二編號二所留存
台灣省私有耕地租約證明書影本加蓋盜用廖日興之印文一枚表示
與正本相符之意思（如附表三編號二所示）及將前留存淡水鎮公
所七十六年十二月二十一日（七六）北縣淡民字第二五四四０號
核發附表二編號二證明書之函文影本，加蓋盜用廖日興印文一枚
，表示與正本相符，於七十八年九月四日提出行使，冒名廖日興
名義向淡水鎮公所申辦自耕能力證明書，足以生損害於廖日興、
張良雄。甲○○則利用其協助指導不知情之新進承辦人員周文章
審核之機會，由甲○○在周文章職務上所掌管之核發廖日興自耕
能力證明書簽辦單之調查結果欄、擬辦欄簽註不實之『是』、『
否』、『經查種水稻屬實請鈞長准予發給證明』等文字（如附表
三編號四所示），由周文章加蓋職章呈核後，核發不實之七十八
年九月六日（七八）北縣淡服字第三三０九五號廖日興自耕能力
證明書，甲○○將該廖日興之自耕能力證明書屬於特種文書之廖
日興姓名以修正液塗去，改寫為林存卿，甲○○再由鎮公所秘書
處掌管大印作業職員邱玉菁桌上自行取得淡水鎮公所校對章，加
蓋二枚淡水鎮公所校對章印文於更改處，變造為林存卿名義自耕
能力證明書（如附表三編號五所示），再轉交與林存卿，林存卿
持變造之自耕能力證明書，委由不知情之代書何美柑於七十八年
十一月三日行使，向台北市士林地政事務所辦理台北市○○區○
○段一小段七六地號持分五分之一之農地所有權移轉登記手續，
均足以生損害於台北縣淡水鎮公所、台北市士林地政事務所對於
農地移轉之管理及廖日興、張良雄」；惟甲○○盜用廖日興印章
偽造農地承受人自耕能力證明書申請書及變造廖日興名義之農地
承受人自耕能力證明書，依卷內資料及原判決認定之事實，似與
張良雄無關，何以足生損害於張良雄？原判決未說明其所憑之證
據，有理由不備之違法。綜上，應認原判決關於上訴人部分仍有
撤銷發回之原因。原判決其他有裁判上一罪關係部分，基於審判
不可分原則，應一併發回。又盜用印章與偽造印文係不同之犯罪
態樣，盜用他人印章，當然產生該印章之印文，不能同時論以盜
用印章及偽造印文，於更審時應注意釐清；本件上訴人高齡七十
六歲，且土地法第三十條關於農地移轉，其承受人以能自耕者為
限之相關禁止規定，業經廢止，且本件實際獲利之土地購買人廖
日興、林存卿及共同正犯廖湘傑等均已獲緩刑之宣告確定，本件
是否有證據證明上訴人獲得不法利益？更審時均宜注意及之。
據上論結，應依刑事訴訟法第三百九十七條、第四百零一條，判
決如主文。
中　　華　　民　　國　九十四　年　　九　　月   三十　 日
                      最高法院刑事第一庭
                          審判長法官  施　文　仁
                                法官  林　永　茂
                                法官  蕭　仰　歸
                                法官  林　開　任
                                法官  林　立　華
      本件正本證明與原本無異
                                      書  記  官
中　　華　　民　　國　九十四　年　　十　　月　　六　　日
                                                 ｍ
